福建金門地方法院刑事判決　　　　　　　 95年度重訴字第3號
公　訴　人　福建金門地方法院檢察署檢察官
被　　　告　庚○○
選任辯護人　鄭克盛律師
上列被告因擄人勒贖案件，經檢察官提起公訴（95年度偵字第10
0號），本院判決如下：
    主  文
庚○○共同意圖勒贖而擄人，處有期徒刑肆年參月。
    事  實
一、庚○○於民國93年初因乙○○介紹而認識其兄丙○○，因得
    知丙○○計劃欲在大陸地區經營生意，為向丙○○與其家人
    等索取財物以供花用，竟生擄人勒贖之犯意，先與另兩名同
    具擄人勒贖犯意聯絡之真實姓名年籍不詳，綽號分為「阿元
    」、「阿勇」之大陸地區成年男子謀議策劃後，由庚○○於
    同年7月15日下午8時許以介紹生意上朋友之名義，將丙○○
    帶至大陸地區廣東省珠海市銀石雅園飯店第12棟第1單元第
    401 號房內後，隨即控制丙○○之行動自由不讓其離去，並
    由「阿元」、「阿勇」輪流看管。後庚○○另邀同具擄人勒
    贖犯意聯絡之丁○○（通緝中，另行審結）前往該處，由丁○○冒稱「林老大」，命丙○○儘速將贖款備妥。於丙○○
    遭拘禁於前述房間內之期間，庚○○更叫丙○○寫下「茲因
    與商議共同投資餐廳事業，由丙○○金權處理因現金不過，
    於2003年六月4日向借現金新台幣肆佰萬元正，空口無憑，
    特例此借條為證」之內容不實借據，製造庚○○與丙○○間
    僅係單純債務糾紛之假象。嗣於庚○○之指示下，丙○○先
    後以電話聯繫其女友己○○與乙○○，請其等分別籌措贖金
    ，待乙○○交付人民幣10萬元，己○○先後匯款繳付新臺幣
    共330萬元後，庚○○等人始於同月19日前後將丙○○釋放
    。
二、案經丙○○訴由臺灣板橋地方法院檢察署檢察官呈請最高法
    院檢察署檢察總長令轉福建金門地方法院檢察署檢察官偵查
    起訴。
    理  由
壹、證據能力部分：
一、證人丙○○、乙○○、甲○○於偵查中之證詞無證據能力：
    按刑事訴訟法為保障被告受公平審判及發現實體真實，對於
    人證之調查均採言詞及直接審理方式，並規定被告有與證人
    對質及詰問證人之權利，其中被告之對質詰問權，係屬憲法
    第8條第1項規定「非由法院依法定程式不得審問處罰」之正
    當法律程序所保障之基本人權及第16條所保障之基本訴訟權
    ，不容任意剝奪，而刑事訴訟法第159條之1所稱被告以外之
    人於偵查中向檢察官所為之陳述，應係指已經被告或其辯護
    人行使反對詰問權者而言，如檢察官於偵查中訊問被告以外
    之人之程式，未予被告或其辯護人行使反對詰問權之機會，
    除有刑事訴訟法第159條之3所列各款之情形以外，法院均應
    傳喚該陳述人到庭，使被告或其辯護人有行使反對詰問權之
    機會，否則該項在偵查中向檢察官所為之陳述，縱使已經具
    結，或並無顯不可信之情況，仍不具備適法之證據能力，最
    高法院95年度台上字第5160號判決意旨可參。查證人丙○○
    、乙○○及甲○○於偵查中雖先後向檢察官具結作證，然均
    未賦予被告庚○○到場為對質詰問之權，況證人等業於本院
    審理時經交互詰問重就見聞事實具結作證，則本案亦無類推
    適用刑事訴訟法第159條之3例外認定其等於偵查中所為證言
    有證據能力之可能，是辯護人認證人丙○○、乙○○與甲○○之偵查中證言無證據能力應屬有據，自不得採為本案事實
    判斷之證據。
二、己○○於檢察事務官前所為陳述應有證據能力：
    按被告以外之人於審判中所在不明而無法傳喚或傳喚不到者
    ，其於檢察事務官、司法警察官或司法警察調查中所為之陳
    述，經證明具有可信之特別情況，且為證明犯罪事實之存否
    所必要者，得為證據，刑事訴訟法第159條之3第3款亦有明
    定。己○○經本院以其戶籍地址（高雄縣美濃鎮○○路○段
    141號）傳喚後並未於審判期日到庭作證，另查早於偵查中
    檢察官對己○○以前址為開庭通知送達時，即因其已遷移他
    處而送達不到（偵卷12頁），應可認己○○現已因遷移出戶
    籍地址而所在不明，經傳喚無法到庭作證，況己○○於檢察
    事務官前所為陳述（發查卷30頁）係關於經被告通知後之匯
    款次數與金額，被告對此又未予爭執（詳見下述），可認具
    有可信之特別情況，且為證明犯罪事實存否所必要，參以前
    述規定，應有證據能力。
三、丁○○於大陸地區盤問筆錄無證據能力：
    按刑事訴訟法第159條第1項規定，被告以外之人於審判外之
    言詞或書面陳述，除法律有規定者外，不得作為證據。查丁○○於93年8月12日即因本案遭大陸地區廣東省珠海市公安
    局抓獲，並曾於當日作成一份繼續盤問紀錄（審卷35頁以下
    ），然此項由被告所提出之文書，是否確為大陸地區之公安
    所為製作已有可疑，遑論其職非經我國依法考試任用銓敘，
    無由認係我國法上之公務員，其亦不屬業務上之過程不中斷
    、規律且準確之通常紀錄、證明文書，蓋此種文書之特性乃
    在製作之時無預見日後將被提供作為證據之可能，偽造動機
    甚小，本件繼續盤問紀錄既為丁○○對本案其所參與部分事
    實陳述之記載，且大陸地區公安製作此項文書之目的即為日
    後追訴丁○○之用，要無將之理解為業務文書之可能。被告
    與其辯護人又未能釋明該盤問筆錄係於何等可信之特別情況
    下所作成，實無適用刑事訴訟法第159條之4之各款例外規定
    而認其具證據能力。
四、被告遭大陸地區廣東省珠海市香洲區人民檢察院起訴之起訴
    書與經廣東省珠海市香洲區人民法院依非法拘禁判處有期徒
    刑4月之判決書均無證據能力：
    被告所提之該份起訴書與判決書，前已經檢察官於95年6月
    間函請海峽交流基金會協助向大陸地區有關機關查詢該等文
    書之真偽，然迄今仍未獲海峽交流基金會之見覆，是起訴書
    與判決書之真正現仍屬不明。另為維護司法權之完整，不受
    外國政府干涉，係國家對外主權獨立之重要表徵，對內實現
    憲法第80條所揭櫫之法官依法獨立審判精神，則為司法獨立
    之核心事項，就刑事審判而言，乃審斷有無以刑罰制裁之必
    要，特重實體之真實發現與直接審理，故外國法院之裁判，
    不能拘束我國刑事法官之獨立審判。我國人民就同一行為，
    經外國確定裁判後，我國刑事法院依刑法第9條前段規定，
    適用我國刑法及相關之法律予以審判、處斷時，該外國法院
    之裁判書，因係外國法官依據外國法律裁判、製作，既非我
    國公務員所作成，亦非一般業務人員基於業務過程所製作之
    紀錄或證明文書，是就其作成之情況以觀，祇用於證明被告
    已經外國法院裁判確定之待證事實時，固得認其證據適格；
    但就證明被告犯罪構成事實之存否時，既係外國法官依外國
    法律審判、製作，應不具證據能力，否則無異使我國法院受
    外國裁判所拘束，與我國法權自主及法官審判獨立之精神顯
    相違背，最高法院94年度台上字第6074號判決載述甚詳，今
    被告縱曾因同一行為經大陸地區法院判處罪刑確定，然基於
    前述法院之審判獨立與法權自主之同一意旨，我國兩岸間今
    既存有各自之司法權實踐體系，我國法院之審判自不應受大
    陸地區法院審判結果之拘束，被告與辯護人又係欲藉大陸地
    區起訴書與判決書，作認定被告犯罪事實之用，揆諸上開論
    述，應無證據能力。
貳、實體部分：
一、被告固就於前述時日，曾將丙○○帶往銀石雅園飯店房內加
    以控制其行動自由，不讓其自由離去，後並命丙○○以電話
    聯繫乙○○交付人民幣10萬元，與通知己○○先後匯款及交
    付新臺幣共330萬元後，始將丙○○釋放等情坦承不諱，然
    矢口否認有何擄人勒贖犯行，辯稱：伊與丙○○間本即存有
    債務糾紛，當時伊在大陸曾介紹一名叫黑哥之人給丙○○認
    識，丙○○卻於購入一批毒品後未將價款繳付黑哥，黑哥認
    丙○○本係伊所介紹，乃將伊押走並命伊代丙○○交出毒品
    貨款，伊只好先代為償還約新臺幣400萬元，其後再轉向丙○○討回這筆債務；伊與丙○○早有金錢往來，絕非毫無來
    由向其勒贖，此由丙○○同意簽立借據（偵卷36頁）一事得
    到驗證；況丙○○經濟狀況本即不佳，伊真欲綁架取贖亦不
    可能以其為對象云云。辯護人則以：被告與丙○○間既存有
    債務糾紛，被告自不具備使丙○○或其家人以財物取贖人身
    之意思，而證人丙○○為向被告取回所交付之款項，證人乙○○、甲○○與丙○○間親等關係又甚近，是其等證詞可信
    度均待斟酌。另由證人丙○○表示於重獲自由後仍曾交付金
    錢與被告一事，更可知其交付金錢之動機非在贖身。而本案
    係因丙○○買賣毒品而起，被告願就此部分明白陳述，由其
    所冒之可能風險，亦足認所言非虛。本被告行為至多應僅成
    立私行拘禁罪等語為其辯護。
二、經查：
（一）被告確曾於上揭時地將丙○○帶往飯店房間內控制其行動
      自由，並於通知乙○○、己○○先後交付人民幣10萬元與
      新臺幣330萬元後，方將丙○○釋放等情，除為被告所不
      否認外，另有證人丙○○經交互詰問結證之：伊由被告帶
      到銀石雅園飯店房間後，即為裡面之人用手銬銬住，其後
      伊依指示致電家人請其等匯款，被告總共向我拿了590 萬
      元，直到被告收到錢後，才將伊釋放（審卷87頁以下）等
      語。證人乙○○於本院審理時，經交互詰問具結證述之：
      當時伊曾一直打電話，不過丙○○都沒有接，反而被告曾
      接起電話說有事直接說就可以了，後來伊一直打，丙○○
      才打來叫伊拿人民幣10萬元過去，其後被告跟伊約見面交
      付該筆款項。另外己○○也先在臺灣匯了幾百萬元給被告
      ，到大陸的時候也有帶錢，到大陸拿錢給被告後，丙○○
      方被釋放（審卷96頁以下）等語。證人甲○○結證之：當
      時己○○先匯錢後，便叫伊去大陸一起處理此事，後來拿
      出錢後，被告才釋放丙○○（審卷103頁以下）等語，及
      己○○「在93年7月15日接到被告電話，他叫我隔天分次
      各匯100萬、130萬、30萬，7月17日又叫我匯了20萬，後
      來他叫我親自帶現金50萬元去大陸（發查卷30頁）」之陳
      述內容可為對照，此外尚有匯款單影本3紙（審卷53頁以
      下）附卷可佐，可認被告自承之前述經過均屬事實。至證
      人丙○○雖表示當時伊係被銬於房間內，被告則辯稱其未
      有此行為，反而還跟丙○○在房內一起玩牌，然被告既已
      坦承當時曾限制丙○○自由（審卷115頁），不讓其自由
      進出，自已符合剝奪被害人行動自由之擄人要件。
（二）被告雖辯稱係丙○○與黑哥購買毒品未付貨款，致伊遭黑
      哥脅迫代為墊付，為取回該筆金額，方以限制丙○○自由
      方式令其清償，伊與丙○○間確有債權債務關係存在。然
      查，就丙○○負債之原因，被告前於偵查中，先係陳稱伊
      在珠海作銀飾批發生意，丙○○會跟伊拿貨，但貨款都沒
      有給，伊都有留收據，丙○○若缺錢，也會先跟伊調現周
      轉，丙○○大概欠伊230萬元，另欠丁○○200萬元（他卷
      27、28頁），嗣又改稱係欠伊130至140萬元，欠丁○○
      260萬元（他卷38頁），於本院準備程序時，被告再改稱
      係黑仔於93年7月1日拘禁伊要求就丙○○所欠貨款負責，
      伊不得已才替丙○○先行墊付（審卷29頁），按依舉證責
      任分配標準，被告提出「幽靈抗辯」，此為被告否認為犯
      罪主體或否認有犯罪故意，屬構成要件該當性之抗辯事項
      ，被告雖不須就其無罪抗辯負終局舉證責任，但該事由有
      利於被告，且被告對於該積極主張之事實有特別知識，比
      較知道何處取得相關證據，即應例外由被告自身就此負說
      明義務，若被告確能證明至有合理懷疑程度，方該轉由檢
      察官就被告所提抗辯事由之不存在再予舉證，若被告對幽
      靈抗辯舉證未達此程度，雖理論上其抗辯有可能性，但尚
      不成為有效抗辯，檢察官並無責任證明該抗辯事實不存在
      ，法院就該爭點應逕為不利於被告之認定。本案被告既已
      自承有向丙○○家人朋友取款後，方將丙○○釋放之行為
      ，如其二人間未有何種債務糾紛，此等事實已足認定被告
      擄人勒贖之犯行，倘如被告所言其與丙○○間真存有債權
      債務關係，自得認定被告不具擄人勒贖罪之不法所有意圖
      ，但如一味要求於被告提出此等抗辯時，即應命檢察官就
      該等抗辯排除負擔證明義務，則一來檢察官所須證明者係
      債權債務關係不存在此項消極事實，衡情已甚困難，再者
      被告既主張其為債權人，自應對此積極事項存有特別知識
      ，更有其他足資證明該項法律關係存在之證據，參照前述
      說明，此時應例外肯認被告就該債權債務存在事項先負起
      說明義務，如得使本院就此產生合理懷疑，方須再由檢察
      官負擔證明該抗辯不存在之義務。
（三）經查，被告就丙○○究係基於何等原因欠有債務，前後說
      法不一已如前述，而就丙○○所欠款項部分，於偵查中被
      告先係陳述約430萬元（欠被告230萬元，欠丁○○200 萬
      元），再變為400萬元左右（欠被告130至140萬元，欠丁○○260萬元），待至本院審理時方又改稱當時伊大概交
      付黑哥84萬元人民幣，並表示伊實拿（向丙○○）之部分
      大概為（新臺幣）280或310萬元，被告雖於審判中坦承於
      偵查中所言非真，實際情形係黑哥脅迫其先行墊付丙○○
      毒品購買費用有以致之，則有疑問者為，若被告所言屬實
      ，其係因牽涉毒品交易之故方於偵查中有所保留，則對事
      實原由或有難言之處，然何以連丙○○積欠款項前後竟也
      有如上歧異之處，縱被告真有對該部分事實經過隱瞞之動
      機，要不至於就丙○○實際上之債務全額亦無法篤定陳述
      。被告另稱伊與丙○○長期間存有債務往來，但都是用大
      陸黑市匯款，無法提供相關資料，當時在大陸受審時，大
      陸地區法院也曾傳黑市老闆出庭作證，證明我們確實有長
      期金錢往來，然若於大陸地區法院審理中，確有有利被告
      之相關證據呈現，被告何以未能提供，被告於偵查中雖表
      示曾向大陸地區承辦檢察官要資料，但對方表示檔案已經
      壓箱，無法提供（他卷38頁），然觀諸該份大陸地區法院
      之判決書（此處用以證明者係被告曾因經該地法院判處罪
      刑之事實，非用以確認本案犯罪事實），被告既有選任辯
      護人（審卷42頁），依中華人民共和國刑事訴訟法第36條
      規定，辯護律師本可於審判中就相關卷證加以影印，被告
      只須向其索取必要證據即可，以常理而言亦應無任何困難
      可言，何必捨近求遠，反向該地檢察官提出前述要求，遑
      論該黑市匯款紀錄是否真得用以認定被告向丙○○索取之
      金額確屬有據。
（四）被告另藉丙○○書寫借據（偵卷36頁）欲證明其等間之債
      權債務關係，然查該份借據實際上係丙○○業經被告拘禁
      於飯店房間時所立，被告對此亦不否認，則丙○○為求早
      日脫身，乃順應被告之意簽下此項借據用以自保，應屬符
      合常情之舉，非可以丙○○簽立之該紙借據，即逕認其與
      被告間確有債權債務關係之存在。且借據內所提內容，更
      與被告抗辯丙○○欠款事由迥然有異，實難遽認該借據之
      存在究竟得為何事項之證明。被告再以丙○○既非富有，
      無將之綁架可能，惟立於事後為觀察，被告於5日內確已
      向丙○○取得如上款項，足可推論丙○○或其家人朋友確
      有一定財力，被告此項抗辯實無從產生何等對被告不具主
      觀犯意之合理懷疑。至證人甲○○與乙○○雖均表示曾聽
      被告言及丙○○有積欠債務之情事，然此既僅為轉述被告
      片面所言，自亦不足為被告有利之認定。
（五）被告與其辯護人雖表示證人丙○○告訴目的乃為向被告取
      回交付款項，動機可議，又證人乙○○與甲○○與證人丙○○均為血親，親等甚密，證言可信性亦值懷疑。然證人
      丙○○既係就遭被告限制自由之情形，其後致電他人籌措
      被告所示金額等情，證人乙○○與甲○○係就接獲籌款通
      知，與前赴大陸商談釋放丙○○等情作證，就主要之丙○○遭被告拘禁，其後電聯家人交付贖款等犯罪事實部分之
      證述除均屬一致外，更為被告所自認，至究竟係以何方式
      、或於何時何地分別交付多少贖款，丙○○於受拘禁過程
      中有無遭毆打，是否曾於丙○○受拘禁時見得其面等細節
      部分，或係其等未親見親聞，或已因時間久遠於記憶上有
      所模糊，致作證時有不甚明確之問題，然此既均與主要犯
      罪事實之認定不生影響，自不得單憑此點全予推翻其證言
      相符處之可信性，且證人乙○○與甲○○更不諱言曾聽被
      告言及丙○○欠錢一事，如其等有意袒護，甚可直接否認
      而無需作此陳述，被告空言其等證言不可採，卻未具體指
      明依據為何，當無可取。
（六）被告之辯護人雖請求傳喚證人丁○○到庭作證，然其本為
      同案被告，現人非在臺灣，並已遭通緝而無從傳喚，而己○○部分，縱其尚在國內，然其送達處所何在無法確定已
      如前述，況辯護人欲傳喚確認之事項乃為是否丙○○遭釋
      放後，仍曾交付其餘款項給被告，然被告拘禁丙○○在先
      ，取贖在後等事實既如上述已甚明確，本案又無其他證據
      可使本院產生被告對丙○○存有債權之可能懷疑，丙○○
      是否遭釋放後仍有付款動作，實與已確定之犯罪事實間無
      任何關連。又其欲請求本院查詢丙○○於93年7月1日之通
      聯紀錄，以證明被告遭黑哥拘禁時，確曾通電詢問丙○○
      如何解決。但查，依電信事業處理有關機關查詢電信通信
      紀錄實施辦法第5條第1項第3款規定第一類電信事業保留
      之行動通信紀錄為最近6個月以內，故被告請求查詢之通
      聯紀錄時間已逾查詢期限，不能調查，遑論光憑通聯紀錄
      本即無可能確定其談話內容，此項聲請核亦無關連性。至
      請求就相關大陸地區起訴書、判決書與筆錄等函請海峽交
      流基金會代為向大陸方面確認真偽部分，既就犯罪事實認
      定部分，本院應依法權自主之原則獨立認定已見前述，該
      部分文件亦不得於確認事實時為證據參考，此項函查請求
      自非必要；故本院合議庭認被告及辯護人就上開聲請調查
      之證據部分均應予駁回，附此說明。
（七）從而，基於前述證據法則的考量，被告既無法提出其他積
      極證據足資否定或影響不法所有意圖存在之本院認定，本
      院無從產生對其有利之合理懷疑，被告為求得贖款，以拘
      禁丙○○之方式向其家人與朋友要得上述款項等事實，俱
      可認定，被告前揭辯詞，核無足採。本案事證明確，被告
      犯行洵堪認定，應依法論科。
三、核被告所為，係犯刑法第347條第1項之擄人勒贖罪。又被告
    與丁○○及另兩名真實姓名年籍不詳，綽號「阿元」、「阿
    勇」之大陸地區成年男子間，就前述犯行均有犯意聯絡及行
    為分擔，皆為共同正犯。被告於取贖後釋放被害人，爰依刑
    法第347條第5項之規定，減輕其刑。爰審酌被告年輕力壯，
    卻不知奮力向上，思欲不勞而獲，起意勒贖而擄人，使被害
    人惶恐莫甚，造成心理難以抹滅之傷害，並致其家人心理產
    生恐懼，更生一般社會大眾對於身體財產安全之恐慌，影響
    甚大，被告甚且於犯罪後猶仍砌詞狡辯，態度不佳等一切情
    狀，量處如主文所示之刑，以示懲儆。
據上論斷，應依刑事訴訟法第299條第1項前段，刑法第28條、第
347條第1項、第5項，判決如主文。
本案經檢察官戊○○到庭執行職務。
中　　華　　民　　國　　96　　年　　4 　　月　　19　　日
　　　　　　　　　刑事庭審判長  法　官　施慶鴻
                                法  官  林慶郎
                                法  官  盧軍傑
上正本證明與原本無異。
如不服本判決，應於判決送達後10日內，向本院提出上訴狀。
中　　華　　民　　國　　96　　年　　4 　　月　　19　　日
                                書記官  周怡青
中華民國刑法第347條：
意圖勒贖而擄人者，處死刑、無期徒刑或7年以上有期徒刑。
因而致人於死者，處死刑、無期徒刑或12年以上有期徒刑；致重
傷者，處死刑、無期徒刑或10年以上有期徒刑。
第1項之未遂犯罰之。
預備犯第1項之罪者，處2年以下有期徒刑。
犯第1項之罪，未經取贖而釋放被害人者，減輕其刑；取贖後而
釋放被害人者，得減輕其刑。
